【裁判字號】    96,訴,3804
【裁判日期】    970514
【裁判案由】    偽造文書等
【裁判全文】
臺灣高雄地方法院刑事判決              96年度訴字第3804號
公  訴  人  臺灣高雄地方法院檢察署檢察官
被      告  甲○○
上列被告因偽造文書等案件，經檢察官提起公訴（96年度調偵字
第408 號），被告就被訴事實為有罪之陳述，本院合議庭裁定由
受命法官獨任進行簡式審判程序，判決如下：
    主  文
甲○○犯業務侵占罪，處有期徒刑壹年貳月，減為有期徒刑柒月
。緩刑伍年。附表二所示文書上偽造之「乙○○」、「孫雨柔」
、「孫英正」署押，均沒收之。
    事  實
一、甲○○原任職美商美國安泰人壽保險股份有限公司臺灣分公
    司（下稱安泰公司）之業務員，為從事業務之人，因平常負
    責處理安泰公司保戶乙○○之保險事宜，而取得乙○○之信
    任。詎其基於意圖為自己不法之所有，詐欺取財、行使偽造
    私文書之概括犯意及業務侵占之犯意：
  (一)自民國90年8 月起，向乙○○訛稱：安泰公司之客戶有資格
    投資其公司發行之海外保險基金，因該基金獲利甚豐，投資
    者平均報酬率每年可達6.95% 之紅利，倘能參與該基金之交
    易，必可回收可觀利潤云云，以此高額獲利為誘因，要求乙
    ○○參與投資，致乙○○因而陷於錯誤，先於90年8 月31日
    ，交付新臺幣（下同）30萬元投資款予甲○○，而甲○○取
    得上開款項後，並未依約進行投資，卻將之挪作他用，且為
    取信於乙○○，以便遂行日後詐騙之舉，仍按月支付1737元
    予乙○○，佯以充當投資之獲利；又甲○○承上詐欺取財之
    概括犯意，以相同理由訛詐乙○○，並告以此次投資將有年
    獲利7.95% 之利潤。此時，因乙○○對甲○○每月按時支付
    之款項係投資利潤之假象深信不疑，尚未查覺有何異樣，再
    度陷於錯誤而相信甲○○確有投資安泰公司海外保險基金，
    誤認該項投資既可領取穩健獲利又無風險，再分別於91年1
    月31日、91年6 月30日及93年3 月24日，陸續交付10萬元、
    10萬元及40萬元予甲○○，委其代為投資購買基金，其中40
    萬元之投資款，則係乙○○以安泰公司之保單號碼Ｚ0000000
    00-00 、Ｚ000000000-00 號保單辦理保單質押借款之所得。
  (二)嗣乙○○為償還安泰公司上開質借貸款，乃於93年8 月2 日
    ，匯款40萬元至甲○○設於美國運通銀行臺北分行帳號：00
    0000000 號之帳戶內，委請甲○○代為清償，甲○○明知該
    筆款項係受乙○○委任，應繳回安泰公司之保單質押清償款
    ，詎其竟意圖為自己不法之所有，未將上開款項交回安泰公
    司，反將該40萬元款項據為己有，且為掩飾其侵占犯行，復
    基於偽造文書之犯意，偽造安泰公司編號Ｚ000000000、Ｚ000
    000000、Ｚ000000000號之收據3 紙後，填入收訖乙○○上開
    款項之相關內容，偽造安泰公司收受上開款項之收據後，將
    之交付予乙○○收執而行使上開偽造之收據，足以生損害於
    乙○○及安泰公司。
  (三)甲○○復承上偽造文書及詐欺之概括犯意，利用熟悉代辦客
    戶保單質借程序之機會，自93年7 月28日起至94年12月12日
    止，連續多次偽稱乙○○欲以保單向安泰公司借款，並在附
    表一所示之保單及附表二所示之欄位上，分別偽造乙○○、
    孫雨柔、孫英正之署名後（詳如附表一、二所示），交予不
    知情之安泰公司業務承辦人員陳玲慧而行使之（冒貸詳情如
    附表一所示），致安泰公司誤信係乙○○要申辦保單借款，
    陷於錯誤，並於簽發票面上註明禁止背書轉讓之記名支票後
    ，要求甲○○轉交予乙○○，甲○○於領取上開支票後，因
    記名支票尚須存入乙○○帳戶始能提領現款，甲○○遂向乙
    ○○商借其申設之世華聯合商業銀行帳號00000000000 號帳
    戶，由於乙○○始終不疑有他，且出自對甲○○之信賴，未
    加多問，即連同存摺、印鑑交予甲○○，使甲○○得以將支
    票存入乙○○帳戶內提示交換，再持存摺、印鑑及取款憑條
    逕行前往提領現款，以此方式向安泰銀行詐得冒貸之金額共
    82 萬3300 元；又甲○○擔心冒名質押之訊息為乙○○所知
    悉，竟於94年6 月2 日，在未經乙○○授權同意之情形下，
    冒用乙○○名義填寫保險契約內容變更申請書，以變更乙○
    ○通訊地址為甲○○位於高雄市三民區○○○路80號33樓之
    4 之住處，並於偽造該申請書後持之向安泰公司行使，用以
    避免乙○○領取安泰公司寄發之借款通知信件，足生損害於
    乙○○及安泰公司對客戶保單借款、保險契約管理之正確性
    。嗣因安泰公司於94年12月12日，將附表一編號5 保單借款
    通知函誤送達於乙○○原留存之地址，乙○○接獲信函後查
    覺有異，經向安泰公司查詢，始循線查悉上情。
二、案經乙○○告訴臺灣高雄地方法院檢察署檢察官偵查起訴。
    理  由
一、本件係經被告甲○○於準備程序當庭表示認罪，而經本院裁
    定以簡式審判程序加以審理，依據刑事訴訟法第273 條之2
    、第159 條第2 項之規定，不適用傳聞法則有關限制證據能
    力之相關規定，合先敘明。
二、上揭犯罪事實，業據被告甲○○坦承不諱，並有被告書立之
    聲明書、高雄縣鳳山市調解委員會96年調字第0266號調解書
    （含還款聲明）、證人陳玲慧於偵查中之證述、安泰公司95
    年11月21日安俊秘字第95520 號函、中國國際商業銀行帳號
    00000000000 號帳戶存摺存款明細、國內郵政匯款執據、被
    告偽造之安泰公司編號Ｚ000000000、Ｚ000000000、Ｚ0000000
    00號繳款收據、保單借款交易完成通知函、保單質借明細、
    94年6 月2 日、同年12月6 日保險內容變更申請書各1 紙及
    保險單借款資料6 份在卷可佐，足認被告自白與事實相符。
    本案事證明確，被告犯行洵堪認定，應依法論科。
三、按行為後法律有變更者，適用行為時之法律。但行為後之法
    律有利於行為人者，適用最有利於行為人之法律，刑法第2
    條第1 項定有明文（刑法第2 條係規範行為後法律變更所生
    新舊法律比較適用之準據法，是刑法第2 條本身雖經修正，
    但該條文既屬適用法律之準據法，本身尚無比較新舊法之問
    題，應逕適用裁判時之刑法第2 條規定以決定適用之刑罰法
    律）。又比較時應就罪刑有關之共犯、未遂犯、想像競合犯
    、牽連犯、連續犯、結合犯，以及累犯加重、自首減輕暨其
    他法定加減（如身分加減）與加減例等一切規定，綜其全部
    罪刑之結果而為比較（最高法院95年第8 次刑事庭會議決議
    參照）。查被告行為後，與本案有關之刑法第33條第5 款罰
    金刑、第56條連續犯、第55條牽連犯等規定，業於94年2 月
    2 日修正公布，自95年7 月1 日起施行，茲就比較情形分述
    如下：
  (一)本件被告所犯刑法第339 條第1 項詐欺取財罪、第336 條第
    2 項業務侵占罪之法定刑均有罰金刑之規定，而依被告行為
    時之刑法第33條第5 款規定，罰金刑為銀元1 元（即新臺幣
    3 元）以上；但被告行為後之現行刑法第33條第5 款係規定
    罰金刑為新臺幣1000元以上，以百元計算之，經比較修正前
    、後關於科處罰金刑之最低刑度規定，自應以被告行為時之
    刑法較有利於被告。
  (二)按「連續數行為而犯同一之罪名者，以一罪論，但得加重其
    刑至二分之一」，修正前刑法第56條定有明文，此條文經修
    正刪除。亦即被告基於概括犯意所為之數行為，自95年7 月
    1 日起已不再成立連續犯而得論以一罪，而應依具體行為之
    性質論罪。查本件被告所為之多次行使偽造私文書及詐欺取
    財之犯行，均發生於新法施行之前，相隔分別為數日或數小
    時，時間均甚緊接，手法相同，所犯者係構成要件相同之罪
    名，主觀上顯各基於概括犯意而為，應均構成連續犯，依修
    正前刑法第56條規定，論以1 罪，對被告較為有利。
  (三)修正後之刑法刪除第55條關於牽連犯之規定，而被告所犯上
    開連續行使偽造私文書、連續詐欺取財及業務侵占3 罪間，
    分別有方法、目的之牽連關係，依修正前即行為時之規定，
    應從一重之業務侵占罪處斷；惟修正後之刑法，既已刪除牽
    連犯之規定，則所犯上述各罪，應依數罪併罰之規定分論併
    罰。比較修正前、後之規定，以修正前之規定有利於被告。
  (四)綜上全部比較結果，本件情形，顯以修正前之規定較有利於
    被告，揆諸上揭說明，應一體適用被告行為時即修正前之規
    定，予以論處。
四、核被告就犯罪事實一之(一)所為係犯刑法第339 條第1 項之詐
    欺取財罪；就犯罪事實一之(二)所為係犯刑法第336 條第1 項
    之業務侵占罪、刑法第216 條、第210 條之行使偽造私文書
    罪；就犯罪事實一之(三)所為係犯刑法第339 條第1 項之詐欺
    取財罪、刑法第216 條、第210 條之行使偽造私文書罪。
    被告數次偽造署押之行為均屬偽造私文書之階段行為，其偽
    造私文書之低度行為亦為行使之高度行為所吸收、其持犯罪
    事實二所示之偽造之繳款收據交付予被害人乙○○而行使及
    持附表二所示偽造之私文書交付於不知情之安泰公司承辦人
    而行使，其偽造私文書之低度行為，為行使偽造私文書之高
    度行為所吸收，均不另論罪。被告先後多次偽造後行使偽造
    之私文書與多次詐欺取財之行為，均時間緊接，手法相同，
    觸犯構成要件相同之罪名，係基於概括犯意之數行為，均為
    連續犯，應各依修正前刑法第56條之規定分別以一罪論，並
    加重其刑。被告所犯之行使偽造私文書罪、詐欺取財罪、業
    務侵占間，有方法行為、與目的行為之牽連關係，應依修正
    前刑法第55條之規定，為牽連犯，從一重之業務侵占罪處斷
    。
五、爰審酌被告因一時貪圖短利而為本件之犯行，實屬不該，惟
    與告訴人乙○○業已達成調解，有高雄縣鳳山市調解委員會
    調解書在卷可證（96年度調偵字第408 號卷第16至18頁），
    至97年4 月28日止並已依上開調解條件賠償告訴人乙○○34
    萬7000元，告訴人乙○○請求本院能予被告緩刑之機會，業
    據告訴人乙○○陳明在卷（本院卷第78頁反面、80頁），並
    審酌被告犯後於本院坦承犯行，態度良好且深具悔意等一切
    情狀，量處如主文所示之刑。又被告上開犯罪時間在96年4
    月24日以前，所犯為刑法第216 條、第210 條、第336 條第
    2 項、第339 條第1 項之罪，合於減刑條件，爰依中華民國
    96年罪犯減刑條例第2 條第1 項第3 款、第7 條規定減為如
    主文所示之刑。
六、另被告5 年以內未曾因故意犯罪受有期徒刑以上刑之宣告，
    此有臺灣高等法院被告前案紀錄表在卷可憑（本院卷第81頁
    ），告訴人乙○○與被告已調解成立，被告並已依調解內容
    按時償還款項，已如前述，足認被告經此論罪科刑之教訓，
    應知所警惕，信無再犯之虞，本院認所宣告之刑以暫不執行
    為適當，且和解條件分期償付之期間長達14年，爰併宣告緩
    刑5 年，以勵自新（依最高法院95年第8 次刑事庭會議決議
    ，犯罪在新法施行前，新法施行後，緩刑之宣告，應適用新
    法第74條之規定，併此敘明）。
七、被告於附表二所示偽造之乙○○、孫雨柔及孫英正之署押、
    ，不論屬於犯人與否，均應依刑法第219 條規定諭知沒收。
    又關於沒收、追繳、追徵等諭知，不在減刑範圍以內（司法
    院院字第2787號(五)解釋參照）。是本件沒收部分，毋庸為減
    刑之諭知，併予敘明。至偽造犯罪事實一(二)所示之私文書即
    偽造之繳款收據及持附表二所示偽造之私文書，因已分別向
    乙○○及安泰公司提出行使，由該乙○○及安泰公司收執，
    非屬被告所有之物，無法宣告沒收。
據上論斷，應依刑事訴訟法第299 條第1 項前段，刑法第2 條第
1 項前段、第216 條、第210 條、第336 條第2 項、第339 條第
1 項、第74條第1 項第1 款、第219 條，修正前刑法第55條、第
56條，刑法施行法第1 條之1 ，中華民國96年罪犯減刑條例第2
條第1 項第3 款、第7 條，判決如主文。
本案經檢察官毛麗雅到庭執行職務。
中    華    民    國    97    年    5     月    14    日
                  刑事第十二庭  法  官  施介元
以上正本證明與原本無異。
如不服本判決應於收受本判決後10日內向本院提出上訴書狀，並
應敘述具體理由，如未敘述上訴理由者，應於上訴期間屆滿後20
日內補提理由書狀於本院（均須按他造當事人之人數附繕本）「
切勿逕送上級法院」。
中    華    民    國    97    年    5     月    14    日
                                書記官  葉玉芬
附錄本判決論罪科刑法條
中華民國刑法
第210 條
偽造、變造私文書，足以生損害於公眾或他人者，處5 年以下有
期徒刑。
第216 條
行使第210 條至第215 條之文書者，依偽造、變造文書或登載不
實事項或使登載不實事項之規定處斷。
第336 條第2 項
對於業務上所持有之物，犯前條第1 項之罪者，處6 月以上5 年
以下有期徒刑，得併科3000元以下罰金。
第339 條第1 項
意圖為自己或第三人不法之所有，以詐術使人將本人或第三人之
物交付者，處5 年以下有期徒刑、拘役或科或併科1000元以下罰
金。
附表一：
┌──┬─────┬──────┬─────┬────┬─────┬───────┐
│編號│借款人    │同意人      │被保險人之│申請日期│詐欺金額（│保險單借款約定│
│    │（要保人）│（被保險人）│法定代理人│        │新臺幣）  │書            │
│    │（偽簽）  │（偽簽）    │（偽簽）  │        │          │              │
├──┼─────┼──────┼─────┼────┼─────┼───────┤
│1   │乙○○    │乙○○      │無        │93.07.22│2萬6000元 │Ｚ000000000-00 │
├──┼─────┼──────┼─────┼────┼─────┼───────┤
│2   │乙○○    │乙○○      │無        │93.07.22│9300元    │Ｚ000000000-00 │
├──┼─────┼──────┼─────┼────┼─────┼───────┤
│3   │乙○○    │乙○○      │無        │94.11.16│18萬9000元│Ｚ000000000-00 │
├──┼─────┼──────┼─────┼────┼─────┼───────┤
│4   │乙○○    │乙○○      │無        │94.11.16│9 萬3000元│Ｚ000000000-00 │
├──┼─────┼──────┼─────┼────┼─────┼───────┤
│5   │乙○○    │乙○○      │無        │94.12.12│10萬元    │Ｚ000000000-00 │
├──┼─────┼──────┼─────┼────┼─────┼───────┤
│6   │乙○○    │孫雨柔      │孫英正    │94.11.16│40萬6000元│Ｚ0000000000-00│
│    │          │            │          │        │          │              │
└──┴─────┴──────┴─────┴────┴─────┴───────┘
附表二：
┌───┬────────────────────┬────────┬─────┐
│編號  │偽造署押之出處                          │應沒收物及數量  │卷內頁次  │
├───┼────────────────────┼────────┼─────┤
│一    │93年7 月22日                            │                │95年度偵緝│
│      │保險單借款約定書Ｚ000000000-00借款人欄   │乙○○署押1枚   │字第2537號│
│      │                                        │                │偵查卷第30│
│      │                                        │                │頁        │
├───┼────────────────────┼────────┼─────┤
│二    │93年7 月22日                            │                │同上      │
│      │保險單借款約定書Ｚ000000000-00同意人欄   │乙○○署押1枚   │          │
├───┼────────────────────┼────────┼─────┤
│三    │93年7 月22日                            │                │同上卷    │
│      │保險單借款約定書Ｚ000000000-00借款人欄   │乙○○署押1枚   │第45頁    │
├───┼────────────────────┼────────┼─────┤
│四    │93年7 月22日                            │                │同上      │
│      │保險單借款約定書Ｚ000000000-00同意人欄   │乙○○署押1枚   │          │
├───┼────────────────────┼────────┼─────┤
│五    │94年11月16日                            │                │同上卷    │
│      │保險單借款約定書Ｚ000000000-00借款人欄   │乙○○署押1枚   │第32頁    │
├───┼────────────────────┼────────┼─────┤
│六    │94年11月16日                            │                │同上      │
│      │保險單借款約定書Ｚ000000000-00同意人欄   │乙○○署押1枚   │          │
├───┼────────────────────┼────────┼─────┤
│七    │94年11月18日                            │                │同上卷    │
│      │保單貸款審查表Ｚ000000000-00要保人簽收欄 │乙○○署押1枚   │第33頁    │
├───┼────────────────────┼────────┼─────┤
│八    │94年11月16日                            │                │同上卷    │
│      │保險單借款約定書Ｚ000000000-00借款人欄   │乙○○署押1枚   │第39頁    │
├───┼────────────────────┼────────┼─────┤
│九    │94年11月16日                            │                │同上      │
│      │保險單借款約定書Ｚ000000000-00同意人欄   │乙○○署押1枚   │          │
├───┼────────────────────┼────────┼─────┤
│十    │94年11月18日                            │                │同上卷    │
│      │保單貸款審查表Ｚ000000000-00要保人簽收欄 │乙○○署押1枚   │第40頁    │
├───┼────────────────────┼────────┼─────┤
│十一  │94年11月16日                            │                │同上卷    │
│      │保險單借款約定書Ｚ0000000000-00借款人欄  │乙○○署押1枚   │第43頁    │
├───┼────────────────────┼────────┼─────┤
│十二  │94年11月16日                            │                │同上      │
│      │保險單借款約定書Ｚ0000000000-00同意人欄  │孫雨柔署押1枚   │          │
├───┼────────────────────┼────────┼─────┤
│十三  │94年11月16日                            │                │同上      │
│      │保險單借款約定書Ｚ0000000000-00法定代理人│孫英正署押1枚   │          │
│      │欄                                      │                │          │
├───┼────────────────────┼────────┼─────┤
│十四  │94年11月21日                            │                │同上卷    │
│      │保單貸款審查表Ｚ0000000000-00要保人簽收欄│乙○○署押1枚   │第42頁    │
├───┼────────────────────┼────────┼─────┤
│十五  │94年11月21日                            │                │同上卷    │
│      │保單貸款審查表Ｚ0000000000-00法定代理人欄│孫英正署押1枚   │第42頁    │
├───┼────────────────────┼────────┼─────┤
│十六  │94年12月12日                            │                │95年度他字│
│      │保險單借款約定書Ｚ000000000-00借款人欄   │乙○○署押1枚   │第2327號偵│
│      │                                        │                │查卷第28頁│
├───┼────────────────────┼────────┼─────┤
│十七  │94年12月12日                            │                │同上      │
│      │保險單借款約定書Ｚ000000000-00同意人欄   │乙○○署押1枚   │          │
├───┼────────────────────┼────────┼─────┤
│十八  │94年6 月2 日                            │                │同上卷    │
│      │保險單契約內容變更/ 復效/ 復繳暨保險單補│乙○○署押1枚   │第33頁    │
│      │發申請書Ｚ000000000-00 被保險人簽名欄    │                │          │
├───┼────────────────────┼────────┼─────┤
│十九  │94年6 月2 日                            │                │同上卷    │
│      │保險單契約內容變更/ 復效/ 復繳暨保險單補│乙○○署押1枚   │第33頁    │
│      │發申請書Ｚ000000000-00 要保人簽名欄      │                │          │
├───┼────────────────────┼────────┼─────┤
│二十  │94年12月6 日                            │                │同上卷    │
│      │保險單契約內容變更/ 復效/ 復繳暨保險單補│乙○○署押1枚   │第35頁    │
│      │發申請書Ｚ000000000-00 被保險人簽名欄    │                │          │
├───┼────────────────────┼────────┼─────┤
│二十一│94年12月6 日                            │                │同上卷    │
│      │保險單契約內容變更/ 復效/ 復繳暨保險單補│乙○○署押1枚   │第35頁    │
│      │發申請書Ｚ000000000-00 要保人簽名欄      │                │          │
└───┴────────────────────┴────────┴─────┘


司法院資訊處製作；財團法人民間司法改革基金會備份。
